臺灣高等法院刑事判決　　　　　　　　 96年度上易字第989號
上　訴　人　臺灣臺北地方法院檢察署檢察官
被　　　告　乙○○
選任辯護人　蘇漢祥律師
被　　　告　丙○○
上列上訴人因被告詐欺案件，不服臺灣臺北地方法院九十五年度
易字第一七一六號，中華民國九十六年三月二十七日第一審判決
（起訴案號：臺灣臺北地方法院檢察署九十五年度偵續字第三一
號），提起上訴，本院判決如下：
    主  文
上訴駁回。
    理  由
一、公訴意旨略以：被告乙○○為「寬展營造有限公司」（下稱
    寬展公司）之負責人，被告丙○○為「星佑營造有限公司」
    （下稱星佑公司）之負責人，二人共同基於意圖自己不法所
    有之犯意聯絡，明知臺北縣新店市公所（下稱新店市公所）
    發包之「建國游泳池附屬工程」（下稱本案工程）係告訴人
    戊○○向「星佑公司」借牌承攬施作，竟於民國九十一年三
    月間由被告乙○○以「寬展公司」名義，向臺灣臺北地方法
    院（下稱臺北地院）佯稱：本案工程係「寬展公司」透過戊○○向「星佑公司」借牌承攬施作，並委請戊○○領取工程
    款，戊○○於領取其中部分款項後，拒不交付「寬展公司」
    ，而聲請核發戊○○應給付「寬展公司」工程款新臺幣（下
    同）一百二十二萬九千七百二十九元及法定遲延利息之支付
    命令等情，致臺北地院承辦法官陷於錯誤，而依其聲請核發
    九十一年度促字第一五六八九號支付命令，因該支付命令未
    合法送達，致未及異議即告確定。嗣被告乙○○於九十二年
    九月一日將該確定支付命令債權轉讓與不知情之林汝珍，由
    林汝珍以上述支付命令為執行名義，向臺北地院聲請對「星
    佑公司」執行其對新店市公所本案工程之剩餘款，使臺北地
    院將該第三人債權計二十四萬二千四百二十七元發放予林汝
    珍；另被告丙○○提供戊○○為擔保其對「星佑公司」之八
    十五萬三千九百十九元債權，而於臺北地院九十年度裁全字
    第一０三０六號假扣押案提存擔保金三十萬元之訊息通知被
    告乙○○，使被告乙○○得以前述支付命令為執行名義，向
    臺北地院聲請執行戊○○提存之前述擔保金三十萬元獲准，
    均足生損害於告訴人戊○○，因認被告二人共同涉犯刑法第
    三百三十九條第一項之詐欺取財罪嫌。
二、公訴人認被告二人涉有上開詐欺取財之罪行，無非以：(1)告
    訴人戊○○之指述，(2)「星佑公司」與告訴人之承攬合約書
    ，(3)臺北地院九十一年度訴字第三三六八號民事判決、臺灣
    高等法院九十二年度上易字第一一七九號民事判決，(4)證人
    蔡華明、練茂雄、李嘉寅、王煙城、吳進竹、江龍集、李鴻
    展等人出具之切結書共七份，(5)支付命令聲請狀、臺北地院
    九十一年度促字第一五六八九號民事裁定，(6)債權轉讓契約
    書，(7)假扣押裁定聲請狀、臺北地院九十一年度裁全字第一
    一九四九號民事裁定等文件，認本案工程係告訴人戊○○借
    用「星佑公司」名義承攬，故被告乙○○利用訴訟上之請求
    ，涉犯詐欺取財罪；並以被告丙○○通知提存消息之事，認
    定二人間為共犯關係，為其主要之論據。
三、犯罪事實應依證據認定之，無證據不得認定犯罪事實。又不
    能證明被告犯罪者，應諭知無罪之判決，刑事訴訟法第一百
    五十四條第二項、第三百零一條第一項分別定有明文。而告
    訴人之告訴，係以使被告受刑事訴追為目的，是其陳述是否
    與事實相符，仍應調查其他證據以資審認；且認定不利於被
    告之事實，須依積極證據，苟積極證據不足為不利於被告之
    認定時，即應為有利於被告之認定，更不必有何有利之證據
    ，最高法院著有五十二年臺上字第一三００號及三十年上字
    第八一六號判例可資參照。又刑法第三百三十九條第一項所
    謂以詐術使人交付財物，必須被詐欺之人因其詐術而陷於錯
    誤，若其所用方法，不能認為詐術，亦不致使人陷於錯誤，
    即不構成該罪（最高法院四十六年度臺上字第二六０號判例
    參照）。訊據被告二人固坦承由被告乙○○以「寬展公司」
    名義，向臺北地院聲請核發支付命令，並據被告丙○○提供
    之訊息，持前述支付命令對告訴人戊○○之提存金聲請假扣
    押，嗣由支付命令債權之受讓人林汝珍持前述支付命令，向
    臺北地院聲請就告訴人前述提存金予以強制執行等事實不諱
    ，但均堅決否認被訴詐欺取財之犯行，被告乙○○辯稱：本
    案工程係「寬展公司」經由告訴人戊○○之介紹，向「星佑
    公司」借牌承作，原本就屬於「寬展公司」的工程，不是告
    訴人的工程，伊有權行使請求核發支付命令等語。被告陳美
    則華辯稱：本案工程實際上係「寬展公司」向其借牌，亦由
    「寬展公司」實際施作等語。
四、經查：
　　（一）臺北縣新店市公所「建國游泳池」之興建工程，區分
　　　　　為「主體工程」及「附屬工程」二標案，其中主體工
　　　　　程部分由被告乙○○擔任負責人之「寬展公司」得標
　　　　　，並由其配偶林昌見擔任工地主任在場監督施工之事
  　　　　實，業據被告乙○○供承在卷，核與證人即新店市公
　　　　　所建設課課員丁○○於本院審理中證述之情節相符，
　　　　　告訴人戊○○對此亦不否認，自屬實在，此部分主體
　　　　　工程並已由「寬展公司」施作完成，並無爭議。而本
　　　　　案爭點所在，係該主體工程以外，另行開標之「附屬
　　　　　工程」（即本案工程）糾紛，核先敘明。
  　（二）本案「附屬工程」之工程項目，係獨立於主體工程之
    　　　外，包括花圃拆除鋪設工程、削波繩安裝工程、大門
　　　　　燈箱及打除工程、出水控制閥陰井及花圃瓷磚整修工
　　　　　程、機房看臺油漆工程、餐廳小木屋工程等六項，新
  　　　　店市公所屬意由經常承攬市公所工程之告訴人戊○○
　　　　　施作，遂請戊○○出面承攬，業據證人丁○○在本院
          審理中結證綦詳（見本院卷第五十一頁反面）。而告
          訴人戊○○持被告丙○○之「星佑公司」名義訂約後
          ，再由「星佑公司」與景國發有限公司（下稱景國發
　　　　　公司，負責人為戊○○）簽定工程承攬合約書，有簡
  　　　　式工程承攬合約書（見九十四年度他字第七一九號卷
　　　　　第六頁）在卷可證。是本件附屬工程與新店市公所訂
　　　　　約之主體，係「星佑公司」，而告訴人戊○○與「星
　　　　　佑公司」間則為次承攬關係，此亦經臺北地院九十一
　　　　　年度訴字第三三六八號民事判決、臺灣高等法院九十
　　　　　二年度上易字第一一七九號民事判決認定在案。是本
　　　　　案工程固屬告訴人戊○○出面，但其法律關係存在於
　　　　　新店市公所與「星佑公司」之間，而其內部關係則有
　　　　　與告訴人戊○○之景國發公司之次承攬關係。但在實
  　　　　際施工中，在「星佑公司」方面，究係如被告乙○○
　　　　　、丙○○所言，係告訴人戊○○出面介紹，由「寬展
　　　　　公司」向「星佑公司」借牌，戊○○再次承攬，抑或
　　　　　告訴人戊○○向「星佑公司」承攬，與「寬展公司」
  　　　　無涉；甚或「寬展公司」與戊○○間有某種民事法律
　　　　　關係存在，雙方各執一詞。若係告訴人戊○○單純向
　　　　　「星佑公司」借牌，工程施作中與「寬展公司」無何
　　　　　關聯，則被告乙○○自不得請求本件費用；反之，若
　　　　　雙方間確有法律上之爭執，則被告二人行使法律手段
　　　　　，則係正當權利之行使，自非詐欺犯罪可擬。
　　（三）告訴人戊○○承包本案工程後，雖於審理中表示均係
  　　　　由其自己之工人施工，並舉證人甲○○○為證。而證
　　　　　證人林劉春華固於本院審理中證稱：伊曾受告訴人戊○○之指示，在上址建國遊泳池為開挖地基、綁鋼筋
　　　　　、敷水泥與砌磚、建機房工作云云，惟依上開工作內
　　　　　容觀之，似屬主體工程部分；且證人甲○○○對其施
　　　　　作之時間、施作之範圍究係主體工程或本案附屬工程
　　　　　，施工時建國游泳池是否已開幕，均表示不知情；更
　　　　　對主體工程之工地主任林昌見表示不認識；則其是否
　　　　　確實在該工地工作，已非無疑。縱證人甲○○○受告
　　　　　訴人戊○○指派，曾在上址工地工作，惟其亦證稱：
　　　　　伊僅係工人，在該處工作，不知其他之事，則告訴人
　　　　　戊○○與「寬展公司」、「星佑公司」間法律關係如
　　　　  何，亦非其所能證明。
　　（四）本案實際施作上開附屬工程之包商，於原審審理中到
  　　　　庭證述如下：
　　　１、證人即承作本案工程中「削波繩安裝工程」之承包商
　　　　　練茂雄於原審審理時到庭證稱：其係向告訴人與林昌
　　　　　見（被告乙○○之配偶）承包本案削波繩安裝工程，
　　　　　林昌見為了感謝其介紹告訴人與之認識，而得承作新
　　　　　店市公所建國游泳池主體工程，因此將削波繩安裝工
  　　　　程也交其承作，並代為訂購材料。告訴人也有請其承
　　　　　作該工程，告訴人與林昌見有商量過，新店市公所建
　　　　　國游泳池主體工程與附屬工程之實際承作者為林昌見
　　　　　與告訴人，由林昌見實際施作，告訴人負責向新店市
　　　　　公所請領工程款等手續，二人係合作關係。其應得之
　　　　　工程款係告訴人前往新店市公所領款後支付，不知道
　　　　　為什麼不是林昌見付（見原審卷第一０四頁至第一０
　　　　  六頁）等語。
　　　２、證人即承作本案工程中「機房看臺油漆工程」之承包
　　　　　商王煙城於原審審理時亦證稱：被告乙○○九十六年
　　　　　一月五日刑事辯護意旨狀（下稱辯護意旨狀）證物十
　　　　　三（見原審卷第五十一頁）之簽收證明中面額六萬四
　　　　　千元，票號Ｃ0000000該張支票是林昌見所交
　　　　　付，面額四萬二千元，票號Ｃ0000000該張支
　　　　　票是告訴人在建國游泳池所交付，簽收時並未注意二
　　　　　次帳冊是否為同一本（見原審卷第一０六頁反面至第
　　　　　一０七頁）等語。另其於同院九十一年度訴字第三三
　　　　　六八號民事案件審理時到庭證稱：告訴人交付之支票
　　　　　係林昌見的票，現金係告訴人給付。本案工程是向告
　　　　　訴人承作，當初告訴人、告訴人之先生、林昌見三人
　　　　　都有與其談過價錢（見該案卷第一九二頁、第一九三
　　　　  頁）等語。
　　　３、證人即承作本案工程中「大門燈箱工程」之承包商朱
　　　　　慶安於原審審理時證稱：辯護意旨狀證物十六之招牌
　　　　　設計簡圖確為其所繪製，簽名亦為其親簽，其亦有收
  　　　　到受款人為長安招牌企業社，面額三萬七千八百元之
　　　　　支票，但當初是告訴人交其承作，支票亦為告訴人交
　　　　　付，不知道設計圖為何會到寬展公司手上（原審卷第
  　　　　一０九頁正、反面）等語。
　　　４、證人即承作本案工程中「餐廳小木屋工程」之承包商
　　　　　李嘉寅於同院九十一年度訴字第三三六八號民事案件
  　　　　審理時到庭證稱：是告訴人與林昌見邀其承作本案餐
　　　　　廳小木屋工程，二人負責拿圖供其閱覽及調度，並均
　　　　　談過價錢，工程款是林昌見以其簽發的支票支付，後
  　　　　來支票跳票，林昌見避不見面，告訴人才給付其三十
　　　　　萬（該案卷第一九一頁）等語。
　　（五）由前述證人之證言可知，本案工程在實際施作時，非
　　　　　由告訴人戊○○單獨為之，此觀「寬展公司」林昌見
　　　　　在工程實際施工過程中，對發包及交付工程款之介入
　　　　　程度甚深，其中林昌見將「削波繩安裝工程」交由證
　　　　　人練茂雄承作；將「餐廳小木屋工程」交由證人李嘉
　　　　　寅承作；證人李嘉寅出具之估價單並以林昌見為收件
　　　　　人（見辯護意旨狀證物十五，見原審卷第五十三頁）
　　　　　；另將餐廳小木屋「木作工程」交由佳誠工程有限公
　　　　　司吳進竹施作，並與之簽定契約（辯護意旨狀證物七
　　　　　，見原審卷第四十三頁）；林昌見亦交付支票予證人
　　　　　王煙城以支付機房看臺油漆工程之工程款；交付支票
　　　　　予證人李嘉寅以支付餐廳小木屋工程之工程款；凡此
　　　　　均代表「寬展公司」之林昌見有要約包商承作之權，
　　　　　事後並以支票支付部分工程款，足證「寬展公司」確
  　　　　有參與本案工程之實際施作。
    （六）另參以證人練茂雄前述關於林昌見與告訴人戊○○就
          本案工程實處於合作之狀態部分之證言；證人李嘉寅
　　　　　關於林昌見與告訴人戊○○均負責談論價錢及調度部
　　　　　分之證言；及林昌見與告訴人戊○○分別交付證人王
　　　　　煙城支付工程款之支票之簽收資料均於同一帳冊中；
　　　　　證人朱慶安交付告訴人戊○○之招牌設計圖，現留存
　　　　　於被告乙○○手中等各項事實觀之，「寬展公司」與
　　　　　告訴人就本案工程確處於合作關係，而有某種民事法
　　　　　律關係存在。故告訴人戊○○要約廠商施作本案工程
  　　　　，談論價錢，並支付部分工程款之行為，亦屬合理。
　　　　　而證人丁○○於本院審理中雖證稱：附屬工程就是要
　　　　　給戊○○，不管她拿何公司名義，事後有看見戊○○
　　　　　與被告丙○○因財務問題在伊辦公室協調，事後雙方
　　　　　有寫下一紙書面，大意是星佑公司同意六項週邊工程
　　　　　由戊○○施工之同意書（本院卷第五十二頁）。據此
　　　　　，若戊○○自始即已借用「星佑公司」名義，何以事
　　　　　後仍須再協議，星佑公司始出具同意書同意由戊○○
　　　　　施工？顯見其間非如戊○○所言「星佑公司」單純借
　　　　　牌，由其單獨施工。而依上開各證人所言，「寬展公
　　　　　司」林昌見至少在某程度上，介入本案工程。「寬展
　　　　　公司」與戊○○間內部分係基於何種民事法律關係合
  　　　　作，其權利義務關係如何，因告訴人戊○○主張係單
　　　　　純向「星佑公司」借牌，獨立施作；被告乙○○主張
　　　　　「寬展公司」透過告訴人戊○○向「星佑公司」借牌
　　　　　，各執一詞，本有待民事法庭審認，但其間既有此項
　　　　　爭議關係存在，則被告乙○○依其主張之事實，向法
　　　　　院請求核發支付命令，係行使法律賦予之權利，法律
　　　　　亦賦與相對人即戊○○救濟之權利，使雙方能利用民
  　　　　事訴訟權利釐清爭議，解決紛爭，自難以此將被告二
　　　    人行使訴訟上之請求指為詐欺行為。
　　（七）至告訴人戊○○所提蔡華明、練茂雄、李嘉寅、王煙
　　　　　城、吳進竹、江龍集、李鴻展等人出具之切結書部分
　　　　　，除江龍集所出具之文書，依記載之內容觀之僅屬收
  　　　　受工資之收據，並非切結書外，蔡華明、練茂雄、李
　　　　　嘉寅、李鴻展出具之切結書均於九十一年九月十一日
　　　　　，吳進竹出具之切結書則於九十一年九月十二日，證
　　　　　人王煙城到庭亦證稱：係告訴人於其受領工程款後數
  　　　　月，始要求其簽寫（原審審判筆錄第十頁），是前述
　　　　　切結書顯然均係告訴人於工程完工後始刻意要求蔡華
　　　　　明等人書寫之文書。參以本案工程乃寬展公司與告訴
　　　　　人合作承作，蔡華明等人因認告訴人為本案工程之負
  　　　　責人之一所出具之前述切結書，不得據此否定寬展公
　　　　　司實際施作本案工程之事實。證人丁○○固證稱：本
　　　　　案工程新店市公所是要給告訴人戊○○施作，但其所
　　　　　為證言仍無法排除告訴人戊○○與他人合作之可能；
　　　　　而告訴人戊○○確有介入本案工程，已如前述，故證
　　　　　人甲○○○證稱：係告訴人戊○○指派伊在場施工等
  　　　　語，事屬當然，均不能證明告訴人戊○○與「寬展公
    　　　司」間沒有其他民事法律關係存在。
五、綜上所述，「寬展公司」既因實際施作本案工程而與出面承
    攬工程之告訴人戊○○間有民事糾葛，被告乙○○代表「寬
    展公司」依循民事非訟程序尋求救濟，不論「寬展公司」對
    告訴人戊○○於民事實體法上是否確有債權存在，均難據此
    認定被告乙○○有使臺灣臺北地方法院民事庭法官陷於錯誤
    而核發支付命令之故意，更不能認為被告丙○○提供告訴人
    有提存金之訊息使「寬展公司」得以對之行強制執行之行為
    ，與被告乙○○共犯刑法第三百三十九條第一項之詐欺取財
    罪，公訴人所舉證據尚不足以證明被告二人有詐欺取財犯行
    ，本案屬民事糾葛，雙方應另循民事訴訟途逕解決。此外，
    復查無其他積極證據足證被告二人涉有公訴人所指前述犯行
    ，不能證明被告二人犯罪，原審同此認定，為被告二人無罪
    之判決，並無違誤。檢察官依告訴人之請求提起上訴，仍執
    陳詞主張被告二人涉犯詐欺取財罪，依諸前揭說明並無理由
    ，應駁回之。
據上論斷，應依刑事訴訟法第三百六十八條判決如主文。
本案經檢察官周誠南到庭執行職務。
中　　華　　民　　國　　96　　年　　8 　　月　　28　　日
                  刑事第四庭  審判長法  官  蔡秀雄
                                    法  官  陳國文
                                    法  官  鄭水銓
以上正本證明與原本無異。
本判決不得上訴。
                                    書記官  劉貞達
中　　華　　民　　國　　96　　年　　8　 　月　　31　　日
